臺灣彰化地方法院刑事判決　　　　　　　100年度訴字第989號
公　訴　人　臺灣彰化地方法院檢察署檢察官
被　　　告　陳美妃
上列被告因誣告案件，經檢察官提起公訴（100 年度偵字第6098
號），被告於準備程序進行中就被訴事實為有罪之陳述，經合議
庭裁定改行簡式審判程序，判決如下：
    主    文
陳美妃意圖他人受刑事處分，向該管公務員誣告，處有期徒刑肆
月。
    犯罪事實
一、陳美妃與劉建治為男女朋友，惟劉建治於民國100年5月24日
    前某時因細故毆打陳美妃後，陳美妃心生不滿，竟萌生意圖
    使劉建治受刑事處分之犯意，於100年5月24日22時53分許前
    往彰化縣警察局北斗分局報案，虛構事實誣指劉建治曾於：
    (一)99年8 月初某日，跟蹤其回家，途中趁其酒醉之際，將其
    強押上車，載至彰化縣彰化市之「里昂汽車旅館」，旋強行
    以手指及陰莖插入陰道方式，對其強制性交得逞；繼於99年
    8 月中旬某日及9 月20日左右，均以若不從將散布前次強制
    性交所錄性愛光碟及開槍打死其男友等事，脅迫其同車前往
    彰化縣北斗鎮○○路○ 段2 號「七星大飯店」，而兩度對其
    強制性交得逞。(二)100 年4 月28日，以刪除上述性愛錄影為
    幌，誘騙其前往上述「七星大飯店」前棟205 號房，旋將其
    私行拘禁，迄同年5 月13日始讓其自行離去，且於拘禁期間
    多次對其毆打成傷；復自同年4 月29日起之拘禁期間，每日
    皆對其強制性交。(三)100 年5 月23日7 時許，再次以刪除上
    述性愛錄影為幌，誘騙其前往上述「七星大飯店」前棟205
    號房，旋多次對其毆打成傷；且於當日19至21時許、翌日（
    （即同年月24日）中午12時許，兩度對其強制性交得逞。並
    對劉建治提出告訴，而向該管警員誣告劉建治涉犯妨害自由
    、傷害及強制性交罪嫌，並導致劉建治自100 年5 月25日經
    臺灣彰化地方法院檢察署檢察官向本院聲請羈押獲准，而羈
    押於法務部矯正署彰化看守所。嗣陳美妃於其所誣告之案件
    裁判確定前，於100 年7 月7 日檢察官訊問時，自白前揭遭
    妨害自由、傷害及強制性交之情節均係其所虛構，劉建治始
    當庭獲釋，並查知上情。
二、案經彰化地方法院檢察署檢察官自動檢舉簽分偵查後起訴。
    理    由
一、本件被告陳美妃所涉為死刑、無期徒刑、最輕本刑為3 年以
    上有期徒刑或高等法院管轄第一審案件以外之罪，並於本院
    行準備程序時就被訴事實為有罪之陳述，本院合議庭依刑事
    訴訟法第273 條之1 第1 項規定，裁定改由受命法官獨任行
    簡式審判程序，先予敘明。
二、訊據被告對上揭犯罪事實均坦承不諱，核與證人即被害人劉
    建治於警詢及偵查中證述之情節相符，並有彰化縣警察局溪
    湖分局溪湖派出所受理各類案件紀錄表、彰化縣警察局車輛
    協尋電腦輸入單、彰化縣警察局車輛尋獲電腦輸入單、臺灣
    彰化地方法院檢察署檢察官100 年度偵字第1792號不起訴處
    分書等各1 份在卷足憑（見偵查卷第8 頁至第10頁、第23頁
    ），足認被告之自白與事實相符，堪可採為論罪科刑之依據
    。綜上所述，本案事證明確，被告誣告犯行洵堪認定，應予
    依法論科。
三、核被告所為，係犯刑法第169 條第1 項之誣告罪。又被告於
    誣告證人劉建志妨害自由、強制性交、傷害案件於裁判處分
    確定前，於100 年7 月7 日偵查中即向檢察官自白其誣告證
    人劉建志，有偵訊筆錄1 份附卷供參（偵卷第75頁），應依
    刑法第172 條之規定，減輕其刑。另按刑法第172 條規定，
    犯偽證或誣告等罪，於所虛偽陳述或所誣告之案件，裁判或
    懲戒處分確定前自白者，減輕或免除其刑，此較諸刑法第62
    條規定之自首減輕其刑，尤有利於被告，故縱自首偽證或誣
    告犯行，如同時合於該第172 條之要件者，仍應適用此法條
    減免其刑（最高法院97年度臺上字第1359號、88年度臺上字
    第5548號判決意旨參照），換言之，已適用「刑法第172 條
    之因自白而減免其刑」之規定者，自已無再適用「刑法第62
    條前段自首得減輕其刑」之規定，是被告雖係自首本案犯行
    ，但因其亦同時合於刑法第172 條之規定，即其所誣告之案
    件裁判處分確定前自白上開犯罪，仍應依刑法第172 條規定
    減輕其刑，而無適用刑法第62條自首規定減輕其刑之餘地，
    附此敘明。另按刑法第59條之酌減其刑，必須犯罪另有特殊
    之原因與環境等情狀，在客觀上足以引起一般之同情，認為
    確可憫恕，且即予宣告法定最低度之刑，猶嫌過重者，始有
    其適用，本案被告自承與被害人劉建治係男女朋友，其僅因
    情侶間之糾紛即率爾誣告被害人劉建治，並導致被害人劉建
    治遭受羈押，並無在客觀上能引起一般之同情之犯罪動機，
    自不得依該條規定酌減其刑。爰審酌被告與被害人劉建志為
    男女朋友關係，僅因發生齟齬糾紛，不思以理性、和平手段
    解決，即率以刑事誣告他人犯罪之手段，藉以報復赫阻，致
    使司法機關為無益之調查，浪費司法資源，被害人劉建志甚
    且因而遭受羈押，徒蒙不白之冤，然考量其犯後坦承犯行，
    尚知悔悟，兼衡其智識程度、生活狀況等一切情狀，量處如
    主文之刑，以資懲儆。又被告前雖未曾受有期徒刑以上刑之
    宣告，此有臺灣高等法院被告前案紀錄表1 紙在卷可稽，惟
    其曾於94年間因未指定犯人誣告他人強制性交罪，經臺灣彰
    化地方法院檢察署檢察官以94年度偵字第3904號為緩起訴處
    分確定，有臺灣高等法院被告前案紀錄表及臺灣彰化地方法
    院檢察署檢察官緩起訴處分書各1 份附卷足憑，詎其仍未記
    取教訓，再率爾誣告被害人劉建治犯強制性交等罪，嚴重缺
    乏尊重他人之觀念，更將司法制度視為個人報復私怨之工具
    ，若予以緩刑，將使被告心存僥倖之念，則誣告罪條文立法
    目的將不達，自不足收儆醒之效，故不宜宣告緩刑，附此敘
    明。
四、末按刑法第41條所稱犯最重本刑為5 年以下有期徒刑之刑之
    罪者（按本條所稱最重本刑，於90年1 月10日修正前為3 年
    以下有期徒刑），係指法定最重本刑而言，並不包括依總則
    加重或減輕情形在內，為司法院院解字第3755號解釋在案，
    蓋以刑法及其特別法有關加重、減輕或免除其刑之規定，依
    其性質，可分為「總則」與「分則」二種。其屬「分則」性
    質者，係就其犯罪類型變更之個別犯罪行為予以加重或減免
    ，使成立另一獨立之罪，其法定刑亦因此發生變更之效果；
    其屬「總則」性質者，僅為處斷刑上之加重或減免，並未變
    更其犯罪類型，原有法定刑自不受影響。此關乎刑法第41條
    、刑事訴訟法第376 條第1 款等法律之適用，自應加以辨明
    。刑法第172 條就犯偽證罪、誣告罪，於裁判或懲戒處分確
    定前自白者，應減輕或免除其刑之規定，雖列於刑法分則編
    ，且係就個別之特定犯罪行為而設，然其立法目的與自首規
    定雷同，係在藉此優惠，鼓勵行為人及時悔悟，並早日發現
    真實，節省訴訟勞費，避免審判權遭受不當之侵害，此一規
    定，既未變更其犯罪類型，自屬相當於「總則」之減免其刑
    規定，其原有法定刑並不因此而受影響。則犯刑法第169 條
    之誣告罪，其法定刑為7 年以下有期徒刑，縱於所誣告之案
    件裁判確定前自白，經依同法第172 條規定減輕其刑，並宣
    告6 個月以下有期徒刑者，仍無同法第41條諭知易科罰金標
    準之適用（最高法院95年度台上字第4927號判決意旨參照）
    。是本案被告雖於其所誣告之案件裁判確定前自白，並依同
    法第172 條規定減輕其刑，並經本院宣告4 個月之有期徒刑
    者，仍無同法第41條諭知易科罰金標準之適用，附此敘明。
據上論斷，應依刑事訴訟法第273 條之1 第1 項、第299 條第1
項前段，刑法第169 條第1 項、第172 條，判決如主文。
本案經檢察官蔡奇曉到庭執行職務。
中    華    民    國   100    年    9     月    28    日
                  刑事第八庭    法  官  江彥儀
以上正本證明與原本無異。
如不服本判決應於收受判決後10日內向本院提出上訴書狀，並應
敘述具體理由；其未敘述上訴理由者，應於上訴期間屆滿後20日
內向本院補提理由書（均須按他造當事人之人數附繕本）「切勿
逕送上級法院」。
告訴人或被害人對於判決如有不服具備理由請求檢察官上訴者，
其上訴期間之計算係以檢察官收受判決正本之日期為準。
中    華    民    國   100    年    9     月    28    日
                                書記官  黃明慧
附錄本案論罪科刑法條:
中華民國刑法第169條
（誣告罪）
意圖他人受刑事或懲戒處分，向該管公務員誣告者，處 7 年以
下有期徒刑。
意圖他人受刑事或懲戒處分，而偽造、變造證據，或使用偽造、
變造之證據者，亦同。